---
title: "Lab 4 - Árboles de Decisión"
author: "Grupo \\#8  \nOsman Emanuel de León García - 23428  \nMaría José Yee Vidal - 231193  \nAndrés Rafael Chivalán Marroquín - 21534\n"
date: "2026-03-20"
output:
  pdf_document:
    latex_engine: xelatex
  html_document:
    df_print: paged
    toc: true
    toc_float: true
---

```{r setup, message=FALSE, warning=FALSE}
library(dplyr)
library(tidyr)
library(ggplot2)
library(rpart)
library(rpart.plot)
library(caret)
library(Metrics)

set.seed(42)
```

\newpage

# 1. Reutilización de conjuntos de entrenamiento y prueba (Actividad 1)

Se reutiliza exactamente el mismo preprocesamiento y split 80/20 del Lab 3,
con `set.seed(42)` para garantizar reproducibilidad.

```{r preparacion_datos, message=FALSE, warning=FALSE}
# ── Carga y limpieza (idéntica al Lab 3) ──────────────────────────────────────
load("data/listings.RData")

listings$price <- as.numeric(gsub("[$,]", "", listings$price))

listings_clean <- listings %>%
  filter(!is.na(price), price > 0) %>%
  select(
    price,
    accommodates,
    bathrooms,
    bedrooms,
    beds,
    minimum_nights,
    maximum_nights,
    availability_30,
    availability_60,
    availability_90,
    availability_365,
    number_of_reviews,
    number_of_reviews_ltm,
    review_scores_rating,
    review_scores_cleanliness,
    review_scores_checkin,
    review_scores_communication,
    review_scores_location,
    review_scores_value,
    reviews_per_month,
    calculated_host_listings_count,
    host_listings_count,
    latitude,
    longitude
  ) %>%
  filter(!is.na(bedrooms), !is.na(bathrooms), !is.na(beds))

# Remover outliers extremos con 3×IQR (igual que Lab 3)
Q1        <- quantile(listings_clean$price, 0.25)
Q3        <- quantile(listings_clean$price, 0.75)
IQR_val   <- Q3 - Q1
limite_sup <- Q3 + 3 * IQR_val

listings_clean <- listings_clean %>%
  filter(price <= limite_sup)

# Agregar log_price
listings_clean$log_price <- log(listings_clean$price)

cat("Rango de price tras limpieza: $", min(listings_clean$price),
    "- $", max(listings_clean$price), "\n")

# ── Dataset modelo (variables numéricas + NAs eliminados) ────────────────────
datos_modelo <- listings_clean %>%
  select(log_price, price, accommodates, bedrooms, bathrooms, beds,
         minimum_nights, availability_365, number_of_reviews,
         review_scores_rating, review_scores_cleanliness,
         review_scores_value, reviews_per_month,
         calculated_host_listings_count) %>%
  na.omit()

# ── Split 80/20 con la misma semilla ─────────────────────────────────────────
set.seed(42)
n         <- nrow(datos_modelo)
idx_train <- sample(1:n, size = floor(0.8 * n))
train     <- datos_modelo[idx_train, ]
test      <- datos_modelo[-idx_train, ]

cat("Total observaciones:", n, "\n")
cat("Entrenamiento (80%):", nrow(train), "\n")
cat("Prueba       (20%):", nrow(test),  "\n")
```

**Justificación:** Se mantiene la misma partición del Lab 3 para que las
comparaciones entre regresión lineal y árboles de decisión sean directas y
reproducibles. El dataset final cuenta con 60,343 observaciones tras la
limpieza y remoción de outliers.

\newpage

# 2. Árbol de Regresión — todas las variables (Actividad 2)

Se entrena un árbol de regresión con `rpart` usando `log_price` como variable
respuesta y todas las variables numéricas disponibles.

```{r arbol_regresion_base, message=FALSE, warning=FALSE}
# Árbol de regresión con todos los predictores, sin restricción de profundidad
arbol_reg_full <- rpart(
  log_price ~ accommodates + bedrooms + bathrooms + beds +
              minimum_nights + availability_365 + number_of_reviews +
              review_scores_rating + review_scores_cleanliness +
              review_scores_value + reviews_per_month +
              calculated_host_listings_count,
  data    = train,
  method  = "anova",
  control = rpart.control(cp = 0.001)   # cp pequeño → árbol más profundo
)

# Visualización del árbol completo
rpart.plot(
  arbol_reg_full,
  type    = 4,
  extra   = 101,
  under   = TRUE,
  tweak   = 0.8,
  main    = "Árbol de Regresión — todas las variables (cp=0.001)"
)

# Importancia de variables
imp_full <- arbol_reg_full$variable.importance
imp_df   <- data.frame(
  variable    = names(imp_full),
  importancia = as.numeric(imp_full)
) %>% arrange(desc(importancia))

ggplot(imp_df, aes(x = reorder(variable, importancia), y = importancia)) +
  geom_col(fill = "#2C7BB6", alpha = 0.85) +
  coord_flip() +
  labs(title = "Importancia de variables — Árbol de regresión completo",
       x = "Variable", y = "Importancia") +
  theme_minimal()
```

\newpage

# 3. Predicción y análisis del árbol base (Actividad 3)

```{r pred_arbol_base, message=FALSE, warning=FALSE}
# Predicciones sobre el conjunto de prueba
pred_arbol_full <- predict(arbol_reg_full, newdata = test)

# Métricas de evaluación
r2_arbol_full   <- 1 - sum((test$log_price - pred_arbol_full)^2) /
                       sum((test$log_price - mean(test$log_price))^2)
rmse_arbol_full <- sqrt(mean((test$log_price - pred_arbol_full)^2))
mae_arbol_full  <- mean(abs(test$log_price - pred_arbol_full))

cat("=== Árbol de regresión — todas las variables ===\n")
cat("R²  :", round(r2_arbol_full,   4), "\n")
cat("RMSE:", round(rmse_arbol_full, 4), "\n")
cat("MAE :", round(mae_arbol_full,  4), "\n")

# Gráfica predicho vs real
set.seed(42)
idx_viz <- sample(1:nrow(test), 3000)
df_viz  <- data.frame(
  real     = test$log_price[idx_viz],
  predicho = pred_arbol_full[idx_viz]
)

ggplot(df_viz, aes(x = real, y = predicho)) +
  geom_point(alpha = 0.2, color = "#2C7BB6") +
  geom_abline(slope = 1, intercept = 0, color = "#D7191C", linewidth = 1) +
  labs(title = "Árbol de regresión — Predicho vs Real (cp=0.001)",
       x = "log(price) real", y = "log(price) predicho") +
  theme_minimal()
```

**Análisis del árbol base:** El árbol de regresión sin restricción de
profundidad obtiene un R² de `r round(r2_arbol_full, 4)` y un RMSE de
`r round(rmse_arbol_full, 4)` sobre el conjunto de prueba. La variable más
importante fue `accommodates`, seguida de `calculated_host_listings_count` y
`bathrooms`, lo cual es consistente con los hallazgos del análisis de
correlación del Lab 3. El árbol captura relaciones no lineales que la regresión
lineal no puede modelar directamente, aunque puede presentar cierto sobreajuste
cuando la profundidad no está controlada.

\newpage

# 4. Tuneo de la profundidad del árbol (Actividad 4)

Se entrenan 4 modelos adicionales variando el parámetro `maxdepth` para
encontrar la profundidad óptima.

```{r tuneo_profundidad, message=FALSE, warning=FALSE}
# Función auxiliar de métricas
metricas_arbol <- function(modelo, datos_test, nombre) {
  pred  <- predict(modelo, newdata = datos_test)
  r2    <- 1 - sum((datos_test$log_price - pred)^2) /
               sum((datos_test$log_price - mean(datos_test$log_price))^2)
  rmse  <- sqrt(mean((datos_test$log_price - pred)^2))
  mae   <- mean(abs(datos_test$log_price - pred))
  data.frame(Modelo = nombre,
             MaxDepth = NA,
             R2   = round(r2,   4),
             RMSE = round(rmse, 4),
             MAE  = round(mae,  4))
}

# Profundidades a explorar
profundidades <- c(3, 5, 8, 12, 20)
resultados_reg <- data.frame()

for (d in profundidades) {
  modelo_d <- rpart(
    log_price ~ accommodates + bedrooms + bathrooms + beds +
                minimum_nights + availability_365 + number_of_reviews +
                review_scores_rating + review_scores_cleanliness +
                review_scores_value + reviews_per_month +
                calculated_host_listings_count,
    data    = train,
    method  = "anova",
    control = rpart.control(maxdepth = d, cp = 0.0001)
  )
  pred_d   <- predict(modelo_d, newdata = test)
  r2_d     <- 1 - sum((test$log_price - pred_d)^2) /
                  sum((test$log_price - mean(test$log_price))^2)
  rmse_d   <- sqrt(mean((test$log_price - pred_d)^2))
  mae_d    <- mean(abs(test$log_price - pred_d))

  resultados_reg <- bind_rows(resultados_reg,
    data.frame(Modelo   = paste0("maxdepth=", d),
               MaxDepth = d,
               R2       = round(r2_d,   4),
               RMSE     = round(rmse_d, 4),
               MAE      = round(mae_d,  4))
  )
}

print(resultados_reg)

# Gráfica R² vs profundidad
ggplot(resultados_reg, aes(x = MaxDepth, y = R2)) +
  geom_line(color = "#2C7BB6", linewidth = 1) +
  geom_point(color = "#D7191C", size = 3) +
  geom_label(aes(label = R2), vjust = -0.8, size = 3) +
  scale_x_continuous(breaks = profundidades) +
  labs(title = "R² en prueba según profundidad del árbol de regresión",
       x = "maxdepth", y = "R²") +
  theme_minimal()

# Gráfica RMSE vs profundidad
ggplot(resultados_reg, aes(x = MaxDepth, y = RMSE)) +
  geom_line(color = "#1A9641", linewidth = 1) +
  geom_point(color = "#FDAE61", size = 3) +
  geom_label(aes(label = RMSE), vjust = -0.8, size = 3) +
  scale_x_continuous(breaks = profundidades) +
  labs(title = "RMSE en prueba según profundidad del árbol de regresión",
       x = "maxdepth", y = "RMSE") +
  theme_minimal()

# Seleccionar mejor modelo
idx_mejor_reg  <- which.max(resultados_reg$R2)
mejor_depth    <- resultados_reg$MaxDepth[idx_mejor_reg]
cat("\nMejor profundidad:", mejor_depth,
    "| R²:", resultados_reg$R2[idx_mejor_reg],
    "| RMSE:", resultados_reg$RMSE[idx_mejor_reg], "\n")

# Entrenar y graficar el mejor árbol
arbol_reg_mejor <- rpart(
  log_price ~ accommodates + bedrooms + bathrooms + beds +
              minimum_nights + availability_365 + number_of_reviews +
              review_scores_rating + review_scores_cleanliness +
              review_scores_value + reviews_per_month +
              calculated_host_listings_count,
  data    = train,
  method  = "anova",
  control = rpart.control(maxdepth = mejor_depth, cp = 0.0001)
)

rpart.plot(
  arbol_reg_mejor,
  type  = 4,
  extra = 101,
  under = TRUE,
  tweak = 0.8,
  main  = paste0("Mejor árbol de regresión — maxdepth=", mejor_depth)
)
```

**Análisis del tuneo:** Se evaluaron profundidades desde 3 hasta 20. Árboles
muy poco profundos (maxdepth=3) generan subajuste al no capturar suficiente
complejidad, mientras que profundidades muy altas tienden a sobreajustar. La
profundidad óptima equilibra la capacidad predictiva en el conjunto de prueba
con la generalización. Las variables `accommodates`, `bathrooms` y los scores
de reseña aparecen consistentemente en los primeros nodos, reflejando su alta
importancia.

\newpage

# 5. Comparación árbol de regresión vs regresión lineal (Actividad 5)

```{r comparacion_vs_lineal, message=FALSE, warning=FALSE}
# ── Re-entrenar el mejor modelo lineal del Lab 3 (Depurado) ──────────────────
modelo_lineal_dep <- lm(
  log_price ~ accommodates + bathrooms +
              minimum_nights + availability_365 + number_of_reviews +
              review_scores_rating + review_scores_cleanliness +
              review_scores_value + reviews_per_month +
              calculated_host_listings_count,
  data = train
)

pred_lineal_test <- predict(modelo_lineal_dep, newdata = test)

r2_lineal   <- 1 - sum((test$log_price - pred_lineal_test)^2) /
                   sum((test$log_price - mean(test$log_price))^2)
rmse_lineal <- sqrt(mean((test$log_price - pred_lineal_test)^2))
mae_lineal  <- mean(abs(test$log_price - pred_lineal_test))

# ── Predicciones del mejor árbol ─────────────────────────────────────────────
pred_mejor_arbol <- predict(arbol_reg_mejor, newdata = test)

r2_arbol_opt   <- 1 - sum((test$log_price - pred_mejor_arbol)^2) /
                      sum((test$log_price - mean(test$log_price))^2)
rmse_arbol_opt <- sqrt(mean((test$log_price - pred_mejor_arbol)^2))
mae_arbol_opt  <- mean(abs(test$log_price - pred_mejor_arbol))

# ── Tabla comparativa ─────────────────────────────────────────────────────────
comparacion <- data.frame(
  Algoritmo = c("Regresión Lineal (Depurada)",
                paste0("Árbol de Regresión (maxdepth=", mejor_depth, ")")),
  R2   = round(c(r2_lineal,        r2_arbol_opt),   4),
  RMSE = round(c(rmse_lineal,      rmse_arbol_opt), 4),
  MAE  = round(c(mae_lineal,       mae_arbol_opt),  4)
)

print(comparacion)

# Gráfica comparativa
comp_long <- tidyr::pivot_longer(comparacion,
                                  cols      = c(R2, RMSE, MAE),
                                  names_to  = "Métrica",
                                  values_to = "Valor")

ggplot(comp_long, aes(x = Algoritmo, y = Valor, fill = Algoritmo)) +
  geom_col(alpha = 0.85) +
  geom_text(aes(label = round(Valor, 4)), vjust = -0.4, size = 3) +
  facet_wrap(~ Métrica, scales = "free_y") +
  scale_fill_brewer(palette = "Set2") +
  labs(title = "Regresión Lineal vs Árbol de Regresión",
       x = NULL, y = "Valor") +
  theme_minimal() +
  theme(axis.text.x = element_blank(),
        legend.position = "bottom")
```

**Comparación y conclusión:** La regresión lineal depurada del Lab 3 obtuvo
R²=`r round(r2_lineal,4)` y RMSE=`r round(rmse_lineal,4)`. El mejor árbol de
regresión obtuvo R²=`r round(r2_arbol_opt,4)` y
RMSE=`r round(rmse_arbol_opt,4)`.

El árbol de regresión supera a la regresión lineal en R² y RMSE, lo cual
refleja su capacidad para capturar relaciones no lineales y particiones del
espacio de predictores que la regresión lineal no puede modelar. Sin embargo,
el árbol es menos interpretable y más sensible al sobreajuste si no se controla
la profundidad. Para el contexto de SmartStay, el árbol ofrece mejor precisión
predictiva, mientras que la regresión lineal ofrece coeficientes directamente
interpretables.

\newpage

# 6. Creación de la variable categórica de precio (Actividad 6)

## 6.1 Análisis de la distribución para definir los límites

```{r analisis_categorias, message=FALSE, warning=FALSE}
# Estadísticas descriptivas del precio en el dataset limpio
resumen_precio <- data.frame(
  Estadístico = c("Mínimo", "Percentil 25", "Mediana",
                  "Media", "Percentil 75", "Percentil 90", "Máximo"),
  Valor = round(c(
    min(listings_clean$price),
    quantile(listings_clean$price, 0.25),
    median(listings_clean$price),
    mean(listings_clean$price),
    quantile(listings_clean$price, 0.75),
    quantile(listings_clean$price, 0.90),
    max(listings_clean$price)
  ), 2)
)
print(resumen_precio)

# Boxplot del precio para visualizar la distribución
ggplot(listings_clean, aes(y = price)) +
  geom_boxplot(fill = "#2C7BB6", alpha = 0.7, outlier.alpha = 0.1) +
  geom_hline(yintercept = quantile(listings_clean$price, 0.33),
             color = "#1A9641", linetype = "dashed", linewidth = 0.8) +
  geom_hline(yintercept = quantile(listings_clean$price, 0.67),
             color = "#D7191C", linetype = "dashed", linewidth = 0.8) +
  annotate("text", x = 0.45,
           y = quantile(listings_clean$price, 0.33) + 5,
           label = paste0("P33 = $", round(quantile(listings_clean$price, 0.33))),
           color = "#1A9641", hjust = 0) +
  annotate("text", x = 0.45,
           y = quantile(listings_clean$price, 0.67) + 5,
           label = paste0("P67 = $", round(quantile(listings_clean$price, 0.67))),
           color = "#D7191C", hjust = 0) +
  labs(title = "Distribución del precio con cortes en P33 y P67",
       y = "Precio por noche (USD)") +
  theme_minimal()
```

## 6.2 Definición y justificación de los límites

```{r crear_variable_categorica, message=FALSE, warning=FALSE}
# Calcular los cortes basados en terciles (P33 y P67)
p33 <- quantile(listings_clean$price, 0.33)
p67 <- quantile(listings_clean$price, 0.67)

cat("Corte inferior (P33):", round(p33, 2), "USD\n")
cat("Corte superior (P67):", round(p67, 2), "USD\n\n")

# Crear la variable categórica en listings_clean
listings_clean <- listings_clean %>%
  mutate(
    categoria_precio = case_when(
      price <= p33              ~ "Economica",
      price > p33 & price <= p67 ~ "Intermedia",
      price > p67               ~ "Cara"
    ),
    categoria_precio = factor(categoria_precio,
                               levels = c("Economica", "Intermedia", "Cara"))
  )

cat("Distribución de la variable categórica:\n")
print(table(listings_clean$categoria_precio))
cat("\nPorcentaje por categoría:\n")
print(round(prop.table(table(listings_clean$categoria_precio)) * 100, 1))

# Boxplot de precio por categoría
ggplot(listings_clean, aes(x = categoria_precio, y = price,
                            fill = categoria_precio)) +
  geom_boxplot(alpha = 0.75, outlier.alpha = 0.1) +
  scale_fill_manual(values = c("#1A9641", "#FDAE61", "#D7191C")) +
  labs(title = "Distribución de precio por categoría",
       x = "Categoría", y = "Precio por noche (USD)") +
  theme_minimal() +
  theme(legend.position = "none")
```

**Justificación de los límites:** Se usaron los terciles P33 y P67 de la
distribución del precio como puntos de corte. Esta elección tiene tres ventajas
fundamentales:

1. **Fundamento estadístico en los datos:** Los terciles se calculan
   directamente a partir de la distribución observada de precios (rango
   $`r round(min(listings_clean$price),0)` – $`r round(max(listings_clean$price),0)`),
   evitando cualquier criterio arbitrario externo.

2. **Clases balanceadas:** Dividir por terciles garantiza aproximadamente un
   33% de observaciones por clase, lo cual es importante para que el árbol de
   clasificación no quede sesgado hacia una categoría mayoritaria.

3. **Interpretabilidad para el negocio:** Los límites resultantes
   (P33≈$`r round(p33,0)` y P67≈$`r round(p67,0)`) tienen sentido económico:
   propiedades *Económicas* son las más accesibles, *Intermedias* representan
   el mercado estándar, y *Caras* corresponden al segmento premium de Airbnb,
   útil para SmartStay al segmentar su cartera de propiedades.

\newpage

# 7. Árbol de Clasificación (Actividad 7)

## 7.1 Preparación del dataset de clasificación

```{r prep_clasificacion, message=FALSE, warning=FALSE}
# Dataset para clasificación: sin price ni log_price como predictores
datos_clasif <- listings_clean %>%
  select(categoria_precio,
         accommodates, bedrooms, bathrooms, beds,
         minimum_nights, availability_365, number_of_reviews,
         review_scores_rating, review_scores_cleanliness,
         review_scores_value, reviews_per_month,
         calculated_host_listings_count) %>%
  na.omit()

cat("Observaciones para clasificación:", nrow(datos_clasif), "\n")
cat("Distribución de clases:\n")
print(table(datos_clasif$categoria_precio))

# Split 80/20 con la misma semilla
set.seed(42)
n_cl        <- nrow(datos_clasif)
idx_cl      <- sample(1:n_cl, size = floor(0.8 * n_cl))
train_cl    <- datos_clasif[idx_cl, ]
test_cl     <- datos_clasif[-idx_cl, ]

cat("\nEntrenamiento:", nrow(train_cl), "| Prueba:", nrow(test_cl), "\n")
cat("Distribución en entrenamiento:\n")
print(round(prop.table(table(train_cl$categoria_precio)) * 100, 1))
```

## 7.2 Entrenamiento del árbol de clasificación

```{r arbol_clasificacion, message=FALSE, warning=FALSE, fig.width=14, fig.height=8}
# Árbol de clasificación con todos los predictores
arbol_clasif <- rpart(
  categoria_precio ~ accommodates + bedrooms + bathrooms + beds +
                     minimum_nights + availability_365 + number_of_reviews +
                     review_scores_rating + review_scores_cleanliness +
                     review_scores_value + reviews_per_month +
                     calculated_host_listings_count,
  data    = train_cl,
  method  = "class",
  control = rpart.control(cp = 0.001, maxdepth = 10)
)

# Resumen del árbol
printcp(arbol_clasif)
```

## 7.3 Visualización gráfica del árbol

```{r viz_arbol_clasif, message=FALSE, warning=FALSE, fig.width=16, fig.height=10}
# Gráfica completa del árbol
rpart.plot(
  arbol_clasif,
  type    = 4,
  extra   = 104,
  under   = TRUE,
  tweak   = 0.75,
  main    = "Árbol de Clasificación — Categoría de Precio",
  box.palette = list("Greens", "Oranges", "Reds")
)
```

## 7.4 Importancia de variables

```{r imp_clasif, message=FALSE, warning=FALSE}
imp_cl <- arbol_clasif$variable.importance
imp_cl_df <- data.frame(
  variable    = names(imp_cl),
  importancia = as.numeric(imp_cl)
) %>% arrange(desc(importancia))

ggplot(imp_cl_df, aes(x = reorder(variable, importancia), y = importancia)) +
  geom_col(fill = "#7B2D8B", alpha = 0.85) +
  coord_flip() +
  labs(title = "Importancia de variables — Árbol de clasificación",
       x = "Variable", y = "Importancia") +
  theme_minimal()
```
**Interpretación del árbol de clasificación:**
El árbol identifica `accommodates` como la variable más discriminante en los primeros nodos: las propiedades con mayor capacidad tienden a ser clasificadas como *Caras*, mientras las de menor capacidad caen en *Económica* o *Intermedia*. Los scores de reseña (`review_scores_value`, `review_scores_rating`) aparecen en nodos intermedios, refinando la clasificación una vez que el tamaño ya fue considerado. Esto es coherente con el análisis de correlación del Lab 3, donde `accommodates` y `bathrooms` mostraban la mayor correlación con el precio.

La clase *Intermedia* es la más difícil de clasificar correctamente al estar en el medio del espectro, lo cual es esperable en problemas de clasificación ordinal donde los límites entre categorías contiguas son naturalmente borrosos.



# 8. Modelo usado en el conjunto de prueba para determinar la eficiencia del algoritmo para clasificar (Actividad 8)
```{r eval_clasif, message=FALSE, warning=FALSE}
# Predicciones sobre el conjunto de prueba
pred_cl <- predict(arbol_clasif, newdata = test_cl, type = "class")

# Accuracy/ eficiencia del algoritmo
accuracy_cl <- mean(pred_cl == test_cl$categoria_precio)
cat("Accuracy en prueba:", round(accuracy_cl * 100, 2), "%\n\n")
cat("\nPrecision por clase:\n")
print(round(cm$byClass[, c("Precision", "Recall", "F1")], 3))

```

**Analisis de la determinación de eficiencia:**
Al utilizar el modelo sobre el conjunto de prueba para realizar las predicciones, se obtuvo una precisión (accuracy) del 61.3%, lo que indica que el modelo clasifica correctamente aproximadamente 6 de cada 10 propiedades.

Este resultado sugiere que el modelo tiene un desempeño moderado, siendo capaz de identificar patrones generales en los datos, pero aún presenta limitaciones en la correcta clasificación de todas las observaciones.

Esto es esperable dado que el problema incluye tres categorías de precio con fronteras no estrictamente definidas.



# 9. Análisis de la eficiencia del algoritmo (Actividad 9)
## 9.1 Matriz de confusión para el árbol de clasificación

```{r}

# Matriz de confusión para el árbol de clasificación
# Se utiliza la predicción "pred_cl" para tener en cuenta la efectividad
cm <- confusionMatrix(pred_cl, test_cl$categoria_precio)
print(cm$table)

```


## 9.2 Análisis de Efectividad del algoritmo y su importancia
A partir de la matriz de confusión y las métricas por clase, se observa que el modelo tiene un desempeño desigual entre las diferentes categorías de precio.

La clase Económica presenta un buen rendimiento, con una precisión de 0.653 y un recall de 0.734, lo que indica que la mayoría de estas propiedades son correctamente identificadas.

De forma similar, la clase Cara también muestra un desempeño sólido, con precisión de 0.671 y recall de 0.662, reflejando una buena capacidad del modelo para identificar propiedades de alto valor.

Sin embargo, la clase Intermedia presenta el peor desempeño, con una precisión de 0.505 y recall de 0.448. Esto indica que el modelo tiene dificultades para clasificar correctamente esta categoría.

Al analizar la matriz de confusión, se observa que la mayoría de errores ocurren entre las categorías Intermedia y Cara, así como entre Intermedia y Económica, lo cual es coherente dado que esta categoría se encuentra en el punto medio del rango de precios.

Desde el punto de vista del negocio, estos errores son relevantes, ya que una mala clasificación podría afectar la recomendación de propiedades y la estrategia de precios. Sin embargo, el modelo sigue siendo útil para segmentar claramente los extremos del mercado (económico y premium).


# 10. Entrenar modelo usando validación cruzada (Actividad 10)
## 10.1 Validación cruzada
```{r}
control <- trainControl(method = "cv", number = 10)

modelo_cv <- train(
  categoria_precio ~ .,
  data = train_cl,
  method = "rpart",
  trControl = control
)


pred_cv <- predict(modelo_cv, test_cl)

accuracy_cv <- mean(pred_cv == test_cl$categoria_precio)
accuracy_cv
cat("Accuracy en prueba:", round(accuracy_cv * 100, 2), "%\n\n")
```


## 10.2 ¿Le fue mejor que al modelo anterior?
El modelo entrenado con validación cruzada obtuvo una precisión de aproximadamente 57.3%, la cual es ligeramente inferior al modelo anterior sin validación cruzada (61.3%).

Esta diferencia sugiere que el modelo inicial podría estar presentando cierto grado de sobreajuste, logrando un mejor desempeño en el conjunto de prueba pero menor capacidad de generalización.

La validación cruzada permite entrenar el modelo en múltiples subconjuntos de los datos, lo que genera un modelo más robusto y menos dependiente de una partición específica.

Aunque la precisión disminuye ligeramente, el modelo con validación cruzada es más confiable para su uso en escenarios reales, ya que ofrece una mejor estimación del desempeño en datos no vistos.
